臺灣高等法院臺中分院刑事判決
110年度上訴字第380號

上  訴  人  
即  被  告  呂志潔




選任辯護人  李菁琪  律師
            諶亦蕙  律師
            蕭萬宏  律師
上列上訴人因毒品危害防制條例案件，不服臺灣臺中地方法院10
9年度訴字第158號中華民國109年12月30日第一審判決（起訴案
號：臺灣臺中地方檢察署108年度偵字第32201號），提起上訴，
本院判決如下：
    主  文
原判決撤銷。
呂志潔販賣第二級毒品，處有期徒刑貳年。緩刑肆年，緩刑期間
付保護管束，並應向公庫支付新臺幣拾萬元，及於緩刑期間向指
定之政府機關、政府機構、行政法人、社區或其他符合公益目的
之機構或團體提供壹佰貳拾小時之義務勞動服務，且接受受理執
行之地方檢察署所舉辦之法治教育課程肆場次。扣案之犯罪所得
新臺幣陸仟元沒收；未扣案不詳廠牌行動電話（內含門號○○○○○○
○○○○號SIM卡壹枚）壹支沒收，如全部或一部不能沒收或不宜執
行沒收時，追徵其價額。
    犯罪事實
一、呂志潔明知大麻係毒品危害防制條例所規定之第二級毒品，
    依法不得販賣及持有，竟基於意圖營利販賣第二級毒品之犯
    意，以其所使用不詳廠牌之行動電話（內含門號0000000000
    號SIM卡）內之通訊軟體LINE為聯繫工具，於民國107年3月1
    2日上午某時許與林錦鴻聯繫，約定以新臺幣（下同）6000
    元之價格，販賣大麻5公克予林錦鴻，並指示林錦鴻將購買
    大麻價金存入其申設之郵局帳號00000000000000號帳戶，林
    錦鴻隨即於當日12時36分許，在臺中市○區○○路000○000號之
    臺中五權路郵局，以無摺存款之方式，存入6000元至該帳戶
    ，而呂志潔知悉林錦鴻已付款後，即以店到店之方式，將大
    麻寄送至臺中市○○區○○○路0段00號之統一便利商店權興門市
    ，由林錦鴻至該門市取貨收取大麻而完成交易。嗣林錦鴻於
    108年5月30日某時許，以毒品案件關係人身分同意警方採驗
    尿液並自白施用毒品犯行，供出其毒品來源並指認呂志潔後
    ，始循線查獲上情。
二、案經臺中市政府警察局刑事警察大隊報告臺灣臺中地方檢察
    署檢察官偵查起訴。
    理    由
一、證據能力
(一)刑事訴訟法第159條之5規定：「被告以外之人於審判外之陳
    述，雖不符前四條之規定，而經當事人於審判程序同意作為
    證據，法院審酌該言詞陳述或書面陳述作成時之情況，認為
    適當者，亦得為證據。」、「當事人、代理人或辯護人於法
    院調查證據時，知有第159條第1項不得為證據之情形，而未
    於言詞辯論終結前聲明異議者，視為有前項之同意。」其立
    法意旨在於傳聞證據未經當事人之反對詰問予以核實，原則
    上先予排除，惟若當事人已放棄詰問或未聲明異議，基於證
    據資料愈豐富，愈有助於真實發現之理念，且強化言詞辯論
    原則，法院自可承認該傳聞證據例外擁有證據能力。經查，
    以下本案所引用被告以外之人於審判外之言詞或書面陳述之
    證據能力，檢察官、上訴人即被告呂志潔（下稱被告）及選
    任辯護人於本院審理時皆稱沒有意見（見本院卷第69至71、
    134頁），復未於言詞辯論終結前爭執或聲明異議（見本院
    卷第159至168頁），本院審酌前開證據作成或取得狀況，均
    無非法或不當取證之情事，亦無顯不可信之情況，且與待證
    事實具有關連性，依刑事訴訟法第159條之5規定，自具有證
    據能力。
(二)刑事訴訟法第159條至第159條之5有關傳聞法則之規定，乃
    對於被告以外之人於審判外之言詞或書面陳述所為之規範；
    至非供述證據之書證及物證，其中書證部分若以該書面證據
    本身物體之存在或不存在作為證據者，係屬物證，性質上並
    非供述證據，應無傳聞法則規定之適用，如該非供述證據非
    出於違法取得，即不能謂其無證據能力。經查，本判決下列
    所引用之非供述證據，檢察官、被告及選任辯護人亦未爭執
    其證據能力，且查無違法取得之情形，並與本案待證事實具
    有關連性，本院認亦得作為證據。
二、認定犯罪事實所憑之證據及理由
(一)上開犯罪事實，業據被告於警詢、偵查、原審及本院準備、
    審理程序時均自白不諱（見他卷第63至64頁；偵卷第99至10
    0頁；原審卷第96、159頁；本院卷第68至69、165頁），核
    與證人林錦鴻於警詢及偵訊時證述之情節大致相符（見他卷
    第15至16、49頁），並有臺中市政府警察局刑事警察大隊10
    8年6月14日偵查報告、指認犯罪嫌疑人紀錄表暨真實姓名對
    照表、通聯調閱查詢單、郵局無摺存款收執聯、證人林錦鴻
    持用手機內被告暱稱「志潔」之電話及通訊軟體LINE聯絡人
    資料翻拍照片、證人林錦鴻之108年5月30日採證鑑定同意書
    、委託鑑驗尿液代號與真實姓名對照表及詮昕科技股份有限
    公司濫用藥物尿液檢驗報告等在卷可稽（見他卷第5至11、1
    7至21、23至25、27至29、91、93、95頁），足認被告自白
    與事實相符，堪信為真實。
(二)按我國查緝毒品之販賣，一向執法甚嚴，並科以重度刑責，
    販賣第二級毒品既經政府懸為禁令、嚴加取締，且毒品量微
    價高，販賣行為在通常情形下均係以牟利為其主要誘因及目
    的，且依一般社會通念以觀，凡販賣毒品者，茍無利益可圖
    ，應無甘冒被他人供出來源或遭檢警查緝法辦之危險而平價
    供應他人施用之理，因此其販入之價格必較出售之價格低廉
    ，或以同一價格販賣而減少毒品之份量，而有從中賺取買賣
    價差牟利之意圖及事實，應屬合理之認定。再販賣毒品係違
    法行為，非可公然為之，亦無公定價格，且容易分裝、增減
    份量，而買賣之價格，可能隨時依交易雙方關係之深淺、購
    毒者之資力、需求量及對行情之認知、毒品來源是否充裕、
    查緝是否嚴謹、購毒者被查獲後供出購買對象之可能風險等
    情形，而異其標準，非可一概而論，除非經行為人詳細供出
    各次所販賣之毒品之進價及售價，且數量俱臻明確外，實難
    察得其交易實情。然販賣者從價差或量差中牟利，方式雖異
    ，惟其販賣行為在意圖營利則屬同一，從而，舉凡有償交易
    ，除確有反證足以認定確係另基於某種非圖利本意而轉讓毒
    品之外，自難任由販賣者諉以無營利之意思，而阻卻對其販
    賣毒品犯行之追訴。本案被告與購買毒品之證人林錦鴻並非
    至親，復有金錢交易等情，如於買賣之過程無從中賺取差價
    或貪圖小利，被告自無甘冒觸犯刑罰之高度風險而無償幫助
    他人取得毒品之必要。是以參諸前揭說明，可認被告主觀上
    確有營利之意圖甚明。
(三)綜上所述，被告販賣第二級毒品大麻之事證明確，應依法論
    科。
三、論罪部分
(一)被告行為後，毒品危害防制條例第4條第2項、第17條第2項
    等規定，已於109年1月15日修正公布，並於同年7月15日施
    行，修正前毒品危害防制條例第4條第2項規定：「製造、運
    輸、販賣第二級毒品者，處無期徒刑或七年以上有期徒刑，
    得併科新臺幣一千萬元以下罰金。」修正後同條項則規定：
    「製造、運輸、販賣第二級毒品者，處無期徒刑或十年以上
    有期徒刑，得併科新臺幣一千五百萬元以下罰金。」經比較
    新舊法結果，修正後毒品危害防制條例第4條第2項已提高法
    定刑度，顯未較有利於被告。又修正前毒品危害防制條例第
    17條第2項規定：「犯第四條至第八條之罪於偵查及審判中
    均自白者，減輕其刑。」修正後同條項則規定：「犯第四條
    至第八條之罪於偵查及歷次審判中均自白者，減輕其刑。」
    經比較新舊法結果，修正後毒品危害防制條例第17條第2項
    限縮減刑要件為「歷次審判中均自白」者方得減輕其刑，亦
    未較有利於被告。是上開規定經比較新舊法之結果，均以修
    正前之規定對被告較為有利，依刑法第2條第1項前段規定，
    應適用行為時法即修正前毒品危害防制條例第4條第2項、第
    17條第2項規定。
(二)核被告所為，係犯修正前毒品危害防制條例第4條第2項之販
    賣第二級毒品罪。其因販賣而持有第二級毒品大麻之低度行
    為，為販賣毒品之高度行為所吸收，不另論罪。
(三)按犯毒品危害防制條例第4條至第8條之罪於偵查及審判中均
    自白者，減輕其刑，修正前毒品危害防制條例第17條第2項
    定有明文。經查，被告就本案犯行，於偵查、原審及本院審
    理時均坦承犯行，已如前述。本件自應依修正前毒品危害防
    制條例第17條第2項規定，減輕其刑。
(四)按犯毒品危害防制條例第4條至第8條、第10條或第11條之罪
    ，供出毒品來源，因而查獲其他正犯或共犯者，減輕或免除
    其刑，為同條例第17條第1項定有明文。本件被告之上訴及
    辯護意旨稱：被告於偵查初期即供出毒品來源為盧昱臣，雖
    案外人盧昱臣之案件尚在偵查中，但該款規定並不以起訴及
    判刑確定為必要，僅要檢調單位對其發動偵查即有適用，此
    部分於本案之起訴書亦有記載，故應有毒品危害防制條例第
    17條第1項之適用等語(見本院卷第17至20、71、166頁)。經
    查，被告於警詢及偵查中供出其毒品上手為案外人盧昱臣，
    並配合警方查緝，且嗣後案外人盧昱臣亦經警方調查後移送
    ，現則由臺灣士林地方檢察署分別以109年度偵字第3080號
    、第3082號案件偵查中等情，有臺灣士林地方檢察署109年9
    月4日士檢家來109毒偵264字第1099040179號隨函檢附之臺
    中市政府警察局刑事警察大隊108年10月9日中市警刑二字第
    1080039125號、108年11月14日中市警刑二字第1080043756
    號刑事案件移送書影本、案外人盧昱臣之臺灣高等法院施用
    毒品案件紀錄表在卷可參（見原審卷第123、125至131頁；
    本院卷第75頁）。觀諸上開移送書所載之案外人盧昱臣「犯
    罪時間」雖分別為107年7月初、108年10月8日，惟被告於10
    8年8月20日警詢時已供稱：我共向案外人盧昱臣購買過3、4
    次大麻等語（見他卷第63頁）；於同日偵訊時亦供稱：「（
    107年3月12日上午，林錦鴻有用line跟你連絡說要買5公克
    大麻？）是。（林錦鴻是先匯款給你？）是。匯款6000元至
    我郵局帳戶。（匯款後你如何處理？）我連絡盧昱臣跟他購
    買6000元五公克大麻，約在台北市南京東路的路邊，我以sn
    apchat跟他連絡，錢有交給他，有拿到大麻，我就到超商寄
    給林錦鴻。」等語（見偵卷第99至100頁）；復經本院函詢
    臺灣士林地方檢察署上開109年度偵字第3080號、第3082號
    案件中，警方是否有移送案外人盧昱臣於107年3月12日（即
    本件被告販賣大麻予證人林錦鴻當日）販賣大麻予被告之情
    事後，經該署覆稱：「本件警方有移送107年3月12日被告盧
    昱臣在台北市南京東路附近，以新臺幣6千元販賣不詳數量
    之大麻予呂志潔。」等語，有本院110年4月25日110中分高
    刑善110上訴380字第1109570889號函及臺灣士林地方檢察署
    110年5月6日士檢卓來109偵3080字第1109021117號函在卷可
    稽（見本院卷第143、153頁）。是自上開被告指述案外人盧
    昱臣為其毒品來源之查獲經過及供述情形，足認被告於本件
    販賣予證人林錦鴻之大麻，確係先向案外人盧昱臣所購得，
    而具有關聯性甚明。是本件自應依毒品危害防制條例第17條
    第1項規定，減輕其刑。
(五)刑法第59條規定之酌量減輕其刑，必須犯罪另有特殊之原因
    與環境，在客觀上足以引起一般同情，認為即使予以宣告法
    定最低度刑，猶嫌過重者，始有其適用。此所謂法定最低度
    刑，固包括法定最低本刑；惟遇有其他法定減輕之事由者，
    則應係指適用其他法定減輕事由減輕其刑後之最低度刑而言
    。倘被告別有法定減輕事由者，應先適用法定減輕事由減輕
    其刑後，猶認其犯罪之情狀顯可憫恕，即使科以該減輕後之
    最低度刑仍嫌過重者，始得適用刑法第59條規定酌量減輕其
    刑（參照最高法院106年度台上字第3840號判決意旨）。本
    件被告之辯護人固為被告辯護稱：被告有穩定工作，並非專
    職販賣毒品營生之大盤毒梟，且被告販賣之數量、所獲利益
    甚少，亦已自願繳交犯罪所得，其情節應屬輕微等語，而請
    求依刑法第59條酌量減輕被告之刑（見本院卷第20至22、71
    、134、168頁）。然據上可知，刑法第59條之酌量減輕其刑
    ，必須犯罪另有其特殊之原因與環境等等，在客觀上足以引
    起一般人之同情，認為即予宣告法定最低刑期，猶嫌過重者
    ，始有其適用。本件被告販賣第二級毒品之次數、數量及所
    得雖非甚多，而與中、大盤販賣大量毒品者截然有別，惟販
    賣第二級毒品罪，對於國家、社會危害甚鉅，其最輕本刑為
    有期徒刑7年，且被告經適用毒品危害防制條例第17條第2項
    （修正前）、第1項減輕其刑後，其處斷刑之最低刑度為有
    期徒刑1年2月，尚難謂有失之過苛或情輕法重情形。倘遽予
    憫恕被告而再減輕其刑，除對其個人難收改過遷善之效，無
    法達到刑罰特別預防之目的外，亦易使其他販毒之人心生投
    機、甘冒風險繼續販毒，無法達到刑罰一般預防之目的。是
    本件並無任何特別緣由而在客觀上足以引起一般同情之處，
    故本院認並無適用刑法第59條規定之餘地。
四、本院之判斷
(一)原審認被告犯罪事證明確，而予以論罪科刑，固非無見。惟
    本件應有毒品危害防制條例第17條第1項之適用，已詳如前
    述。原審未及審酌及此，自有可議之處，且上訴意旨前揭主
    張既有理由，自應由本院將原判決撤銷改判。爰審酌被告明
    知大麻為法律禁止持有或交易之毒品，其竟仍販賣予證人林
    錦鴻施用，戕害國民身心健康，所為誠值非難；惟審酌被告
    並無前科，素行尚可，此次係因一時失慮致犯本罪，犯罪動
    機及目的均非重大；且其犯罪後均坦承犯行，並配合檢警追
    緝毒品上手，犯罪後態度良好；及其販毒對象、次數僅為1
    人次，並於偵查中主動繳回犯罪所得，犯罪所造成之損害非
    鉅；復衡酌其自承學歷為高中畢業、目前從事電子維修，需
    扶養父母及太太，且其父患有中度身心障礙，其妻目前亦懷
    孕中等智識水準及生活狀況（本院卷第166頁）等一切情狀
    ，量處如主文所示之刑。
(二)查被告前未曾因故意犯罪受有期徒刑以上刑之宣告，有臺灣
    高等法院被告前案紀錄表在卷可佐（見本院卷第39頁），其
    為本次販毒之犯行係因一時失慮，致罹刑章，犯罪之動機、
    目的尚非重大；且其犯罪後於警詢、偵訊、原審及本院審理
    時均坦承犯行，於警詢及偵訊時並供出毒品來源而配合檢警
    查獲上手即案外人盧昱臣，已如前述，其犯罪後態度良好；
    復觀之被告販賣毒品之對象僅為1人、次數僅為1次，且其於
    偵查中亦主動繳回犯罪所得6,000元（見偵卷第111頁），其
    犯罪所造成之損害顯然非鉅。再參以被告於原審及本院審理
    時自承從事電子維修工作等語（見原審卷第161頁；本院卷
    第166頁），有其於原審審理時所提出之員工在職證明書可
    證（見原審卷第107頁），足認被告並非以販毒維生，本件
    犯行僅係偶一為之；及被告亦自承需扶養父母及太太（見原
    審卷第161頁；本院卷第166頁），被告之父患有中度身心障
    礙，被告之妻目前亦懷孕中等情，分別有其於原審及本院審
    理時所提出之中華民國身心障礙證明及孕婦健康手冊等可證
    （見原審卷第109頁；本院卷第123頁），足認其經此偵審程
    序及科刑之宣告，應能知所警惕，而無再犯之虞。且其為免
    其因入監服刑而標籤化，甚而自暴自棄，有違刑罰再社會化
    之目的，是以本院認所宣告之刑，以暫不執行為適當，爰依
    刑法第74條第1項第1款規定，併予宣告緩刑4年。惟為避免
    被告再度觸法，促其對社會有正面貢獻，另依刑法第74條第
    2項第4款、第5款規定，命其應向公庫支付10萬元，並於緩
    刑期間內應向指定之政府機關、政府機構、行政法人、社區
    或其他符合公益目的之機構或團體提供120小時之義務勞動
    服務；復為使被告深植守法及正確之觀念，併依刑法第74條
    第2項第8款規定，命被告應接受受理執行之地方檢察署所舉
    辦之法治教育課程4場次，暨依刑法第93條第1項第2款規定
    ，諭知緩刑期間付保護管束，防免其再有偏差行為。另依刑
    法第75條之1第1項第4款規定，受緩刑之宣告，違反上開本
    院所定負擔情節重大，足認原宣告之緩刑難收其預期效果，
    檢察官得依刑事訴訟法第476條及刑法第75條之1第1項第4款
    之規定，聲請撤銷本件緩刑之宣告，併予敘明。　　
(三)沒收：
  1.被告販賣第二級毒品之犯罪所得，業經被告於108年12月27
    日偵查中繳回扣案，有臺灣臺中地方檢察署扣押物品清單及
    贓證物款收據在卷可佐（見偵卷第113頁），且無刑法第38
    條之2第2項所定過苛調節條款之適用，應依刑法第38條之1
    第1項前段之規定，宣告沒收。
  2.被告與證人林錦鴻聯繫本案販賣第二級毒品大麻交易事宜，
    係以其使用之不詳廠牌行動電話（內含門號0000000000號SI
    M卡）聯結LINE進行聯絡等情，分據被告及證人林錦鴻供證
    在卷，並有前述通聯紀錄、通訊軟體LINE聯絡人翻拍照片可
    證。是該未扣案不詳廠牌行動電話（內含門號0000000000號
    SIM卡），不問屬於犯罪行為人與否，均應依毒品危害防制
    條例第19條第1項，刑法第38條第2項但書、第38條第4項之
    規定諭知沒收，於全部或一部不能沒收或不宜執行沒收時，
    追徵其價額。
據上論斷，應依刑事訴訟法第369條第1項前段、第364條、第299
條第1項前段，毒品危害防制條例第4條第2項（修正前）、第17
條第2項（修正前）、第1項、毒品危害防制條例第19條第1項，
刑法第11條、第2條第1項前段、第38條第2項但書、第4項、第38
條之1第1項前段、第74條第1項第1款、第2項第4款、第5款、第8
款、第93條第1項第2款，判決如主文。
本案經檢察官陳祥薇提起公訴，檢察官陳幸敏到庭執行職務。
中　　華　　民　　國　　110 　年　　5 　月　　26  　　日
            刑事第四庭    審判長法  官  蔡  名  曜
                                法　官  林  宜  民
                                法  官  邱  鼎  文
以上正本證明與原本無異。
如不服本判決應於收受送達後20日內向本院提出上訴書狀，其未
敘述上訴之理由者，並得於提起上訴後20日內向本院補提理由書
（均須按他造當事人之人數附繕本）「切勿逕送上級法院」。

                                書記官  陳  宜  屏
　　　　　　　　　　　　　　　　
中　　華　　民　　國　　110 　年　　5 　　月　　26　　日
附錄本案所犯法條：
修正前毒品危害防制條例第4條第2項
製造、運輸、販賣第二級毒品者，處無期徒刑或七年以上有期徒
刑，得併科新臺幣一千萬元以下罰金。